ACORDAO-COMPLETO-2382678

ACÓRDÃO 2856/2019 ATA 46/2019 - PLENÁRIO

Vistos, relatados e discutidos estes autos que versam sobre representação em razão da sonegação de processos, documentos e informações solicitadas durante a execução de fiscalização,
ACORDAM os Ministros do Tribunal de Contas da União, reunidos em sessão Plenária, ante as razões expostas pelo relator, em:
9.1. tornar insubsistente a multa aplicada ao sr. Jonas Pereira de Souza Filho (XXX.733.712-XX) por meio do subitem 9.3 do Acórdão 1161/2006-TCU-Plenário, tendo em vista a decisão proferida no Mandado de Segurança 27120-STF, transitada em julgado em 24/9/2019;
9.2. considerar prejudicado o atendimento dos subitens 9.5 e 9.6 do Acórdão 1161/2006-TCU-Plenário; 
9.3. determinar o encerramento deste processo, com fundamento no art. 169, incisos I e V, do RITCU, apensando-o ao TC Processo 003.261/2002-7; e
9.4. dar ciência da presente deliberação aos responsáveis.

Representação formulada em razão da sonegação de documentos e informações solicitadas por meio de requisição de auditoria.

Fundação Universidade Federal do Acre

3. Interessados/Responsáveis:
3.1. Interessado: Secretaria de Controle Externo do TCU no Estado do Acre (00.414.607/0027-57)
3.2. Responsáveis: Fundação Universidade Federal do Acre (04.071.106/0001-37); Jonas Pereira de Souza Filho (XXX.733.712-XX); Ronaldo Martins Freire (XXX.689.072-XX)

13.1. Ministros presentes: José Mucio Monteiro (Presidente), Walton Alencar Rodrigues, Benjamin Zymler (Relator), Augusto Nardes, Aroldo Cedraz, Raimundo Carreiro, Ana Arraes e Vital do Rêgo.
13.2. Ministro-Substituto convocado: Augusto Sherman Cavalcanti.
13.3. Ministros-Substitutos presentes: Marcos Bemquerer Costa e André Luís de Carvalho.

Jonas Pereira de Souza Filho

BENJAMIN ZYMLER

Transcreve-se, abaixo, com alguns ajustes de forma, a instrução lavrada no âmbito da Secretaria de Controle Externo da Educação (SecexEducação) e que constitui a peça 32 destes autos, verbis:
"INTRODUÇÃO
1.	Cuidam os autos de representação formulada por equipe de auditoria da então Secex-AC contra a Fundação Universidade Federal do Acre (FUFAC) , em razão da sonegação de processos, documentos e informações solicitadas por meio de Requisições de Auditoria, durante a execução de fiscalização do tipo Auditoria de Conformidade no âmbito do TC Processo 003.261/2002-7 (peça 1, p. 2-8) .
2.	Examinada a matéria, exarou-se o Acórdão 1161/2006-TCU-Plenário (peça 14, p. 15-16) , o qual considerou a representação procedente, aplicando ao então reitor da instituição de ensino a multa de R$ 2.000,00, tendo o decisum transitado em julgado em 21/01/2008, conforme informação constante à peça 14, p. 45. Foi então autuada cobrança executiva (TC Processo 003.384/2008-6) com o objetivo de executar a multa imposta com supedâneo no aludido acórdão.
3.	Em sequência, o responsável, sr. Jonas Pereira Filho, impetrou mandado de segurança contra a supracitada decisão em 24/1/2008, tendo obtido provimento liminar para obstar os efeitos do julgado até a solução do mérito do writ, ocasionando o sobrestamento destes autos até a apreciação final do Mandado de Segurança MS/27120-STF (peça 14, p. 47-49) .
4.	Por ocasião do acompanhamento da ação judicial no âmbito do processo MSPI TC Processo 001.877/2008-0, a Consultoria Jurídica do TCU (Conjur) informou a esta unidade técnica, em 3/7/19, que a ordem foi concedida (peças 28 e 29) : 
'A Ministra Rosa Weber, por meio do Ofício 8150/2019, de 1/7/2019, comunica que, nos autos do MS 27.120, impetrado por Jonas Pereira de Souza Filho, concedeu de forma monocrática a segurança para "confirmada a liminar deferida, anular a multa imposta ao impetrante na representação TC n° Processo 011.620/2002-0 (Acórdãos n°s 1161/2006, 1520/2007 e 2329/2007, todos do Plenário do Tribunal de Contas da União) '
5.	De acordo com informação prestada pela Conjur, caberia recurso de Agravo contra a decisão monocrática, havendo possibilidade de reforma da deliberação e, por essa razão, aguardou-se o trânsito em julgado do processo, que se deu em 24/9/2019 (peça 31, p. 2) . Em 4/10/2019, a Conjur encerrou o processo de acompanhamento do Mandado de Segurança, indicando, portanto, que nenhuma outra medida seria adotada. 
6.	Além da multa aplicada, no acórdão também foram expedidas duas determinações à Advocacia-Geral da União (item 9.5) e à FUFAC (item 9.6) .
EXAME TÉCNICO
7.	Consoante exposição de motivos da Ministra Rosa Weber no âmbito do MS 27.120, a recusa de fornecer documentos ao TCU em atividade de auditoria, que fundamentou a aplicação da multa ao sr. Jonas Pereira Filho, decorreu de ato da procuradoria federal na FUFAC, donde o impetrante não poderia, a partir do acionamento de predicados do poder hierárquico, exigir a adoção de comportamento distinto (peça 28, p. 12) .
8.	Realça também a relatora que era de conhecimento do TCU que todos os documentos da alçada do reitor foram fornecidos, deixando de ser entregues apenas os de exclusiva atribuição da procuradoria federal, integrante da Procuradoria-Geral Federal, órgão vinculado à Advocacia-Geral da União, e conclui destacando que (peça 28, p. 12-13) :
'ausentes atributos inerentes ao poder hierárquico, no vínculo estabelecido entre o reitor e a procuradoria federal junto à UFAC, afigura-se indiscernível qualquer comportamento imputável, direta ou indiretamente, ao impetrante, suscetível de justificar a responsabilidade subjetiva que lhe foi atribuída pela autoridade impetrada'.
9.	Assim sendo, ante a ausência de amparo legal para aplicação de multa ao então reitor da Universidade Federal do Acre, tendo em vista a exposição de motivos e a determinação de anulação da punição pela Ministra do STF, propor-se-á a insubsistência da multa. 
10. Quanto às determinações constantes dos subitens 9.5 e 9.6 do Acórdão (peça 14, p. 15) , não há menção nos autos de que tenham sido monitoradas pela então Secex-AC.
11. Levando em conta o decurso do tempo desde a deliberação, o risco de ineficácia da adoção de qualquer medida e a observância do princípio de que o custo do controle não pode ser maior que o benefício dele advindo, bem como o caráter preventivo-pedagógico das determinações ('divulgue da forma que julgar mais efetiva' e 'adote as medidas saneadoras cabíveis') , considera-se que deve ser declarado prejudicado o atendimento dos referidos itens.
PROPOSTA DE ENCAMINHAMENTO
12. Ante o exposto, submetem-se os autos à consideração superior, propondo:
a) 	tornar insubsistente a multa aplicada ao sr. Jonas Pereira Filho no subitem 9.3 do Acórdão 1161/2006-TCU-Plenário, tendo em vista a decisão judicial proferida no Mandado de Segurança 27120-STF, transitada em julgado em 24/9/2019;
b) considerar prejudicado o atendimento dos subitens 9.5 e 9.6 do Acórdão 1161/2006-TCU-Plenário; e 
c) determinar o encerramento deste processo, com fundamento no art. 169, incisos I e V, do Regimento Interno do TCU, apensando-o ao TC Processo 003.261/2002-7."
2.		O sr. Diretor da SecexEducação manifestou sua concordância com a proposta acima transcrita (peça 33) .
É o relatório.

Honorinda Firmino Cavalcante (OAB/AC 2.796) e Luciano Oliveira de Melo (OAB/AC 3.091)

Não atuou

REPRESENTAÇÃO. SONEGAÇÃO DE PROCESSOS, DOCUMENTOS E INFORMAÇÕES SOLICITADAS POR MEIO DE REQUISIÇÕES DE AUDITORIA. CONHECIMENTO. PROCEDÊNCIA. MULTA. AUTUAÇÃO DE PROCESSO DE COBRANÇA EXECUTIVA. PROVIMENTO LIMINAR EM MANDADO DE SEGURANÇA PARA SUSTAR EFEITOS. SOBRESTAMENTO DOS AUTOS. ORDEM CONCEDIDA. ANULAÇÃO DA MULTA PELO PODER JUDICIÁRIO. INSUBSISTÊNCIA DA MULTA APLICADA PELO ACÓRDÃO 1.161/2006-PLENÁRIO. DETERMINAÇÕES PREJUDICADAS. CIÊNCIA.

REPRESENTAÇÃO (REPR)

Secretaria de Controle Externo da Educação (SecexEduc)

Trata-se de representação formulada por equipe de auditoria da extinta Secretaria de Controle Externo no Estado do Acre (Secex/AC) contra a Fundação Universidade Federal do Acre (Fufac) em razão da sonegação de processos, documentos e informações solicitadas durante a execução de fiscalização do tipo Auditoria de Conformidade (TC Processo 003.261/2002-7) .
2.		Examinada a matéria, foi exarado o Acórdão 1.161/2006, por meio do qual o Plenário desta Corte considerou a representação procedente e aplicou ao sr. Jonas Pereira de Souza Filho, então reitor da Fufac, multa no valor de R$ 2.000,00. 
3.		Na mesma ocasião, foi determinado à Advocacia-Geral da União que divulgasse, da forma que julgasse mais efetiva, aos seus procuradores que oficiassem perante órgãos e entidades da Administração Pública que as solicitações do TCU no âmbito de sua competência constitucional devem ser atendidas dentro dos prazos estipulados, ex vi do art. 42 da Lei 8.443/1992 (subitem 9.5 do Acórdão 1161/2006-TCU-Plenário) .
4.		Além disso, foi fixado o prazo de seis meses para que a Fufac adotasse as medidas saneadoras cabíveis para compatibilizar a interpretação administrativa das decisões judiciais, nos processos de funcionários atinentes a planos econômicos baixados pelo governo federal (URP, plano Bresser, plano Collor) , com reflexos nos respectivos vencimentos, ao entendimento predominante no TCU acerca do assunto, apresentando, ao final do prazo estabelecido, relatório circunstanciado sobre o resultado alcançado (subitem 9.6 do Acórdão 1161/2006-TCU-Plenário) .
5.		O decisum transitou em julgado no âmbito desta Corte de Contas em 21/1/2008 (peça 14, p. 45) , sendo, então, autuado processo de cobrança executiva com o objetivo de executar a multa imposta ao ex-reitor (TC Processo 003.384/2008-6) .
6.		No entanto, o sr. Jonas Pereira de Souza Filho impetrou mandado de segurança perante o Supremo Tribunal Federal (STF) em 24/1/2008, obtendo provimento liminar para obstar os efeitos da deliberação do TCU até a solução do mérito do writ (vide MS/27120-STF, peça 14, p. 47-49) .
7.		Posteriormente, a Consultoria Jurídica deste Tribunal (Conjur) comunicou a concessão da ordem, nos termos abaixo (peças 28 e 29) : 
"A Ministra Rosa Weber, por meio do Ofício 8150/2019, de 1/7/2019, comunica que, nos autos do MS 27.120, impetrado por Jonas Pereira de Souza Filho, concedeu de forma monocrática a segurança para 'confirmada a liminar deferida, anular a multa imposta ao impetrante na representação TC n° Processo 011.620/2002-0 (Acórdãos n°s 1161/2006, 1520/2007 e 2329/2007, todos do Plenário do Tribunal de Contas da União) ".
8.		O trânsito em julgado da deliberação proferida pelo STF deu-se em 24/9/2019 (peça 31, p. 2) .
9.		Cumpre ressaltar que, segundo a decisão proferida pela Ministra Rosa Weber no âmbito do MS 27.120, a recusa em fornecer os documentos requeridos pelo TCU decorreu de ato da procuradoria federal na Fufac, sendo que as informações que competiam ao sr. Jonas Pereira de Souza Filho foram fornecidas. Segundo anotou a Ministra, "ausentes atributos inerentes ao poder hierárquico, no vínculo estabelecido entre o reitor e a procuradoria federal junto à UFAC, afigura-se indiscernível qualquer comportamento imputável, direta ou indiretamente, ao impetrante, suscetível de justificar a responsabilidade subjetiva que lhe foi atribuída pela autoridade impetrada" (peça 28, p. 12-13) . 
10.		Assim sendo, ratifico o entendimento da unidade técnica no sentido de tornar insubsistente a multa aplicada ao sr. Jonas Pereira de Souza Filho por meio do subitem 9.3 do Acórdão 1161/2006-TCU-Plenário, tendo em vista a decisão judicial proferida no supracitado mandado de segurança.
11.		Ademais, deixo de propor medidas adicionais em relação às determinações contidas nos subitens 9.5 e 9.6 do mesmo julgado tendo em vista o longo tempo decorrido desde a deliberação proferida por esta Corte (datada de 12/7/2006) , bem como o traço discricionário e preventivo-pedagógico das determinações ("divulgue da forma que julgar mais efetiva" e "adote as medidas saneadoras cabíveis") . Considero prejudicado, pois, o atendimento dos referidos subitens.
12.		Ante o exposto, voto no sentido de que o Tribunal adote o acórdão que ora submeto à deliberação deste Plenário.
TCU, Sala das Sessões Ministro Luciano Brandão Alves de Souza, em 27 de novembro de 2019.
BENJAMIN ZYMLER 
Relator